ACORDAO-COMPLETO-2353773

ACÓRDÃO 3725/2019 ATA 15/2019 - PRIMEIRA CÂMARA

VISTOS, relatados e discutidos estes autos de pedido de reexame, em processo de pensão civil, interposto pelo sr. André Felipe Sousa Araújo contra o Acórdão 15099/2018-TCU-Primeira Câmara,
ACORDAM os Ministros do Tribunal de Contas da União, reunidos em sessão da Primeira Câmara, com fulcro no art. 48 da Lei 8.443/1992, c/c o art. 286 do Regimento Interno, e diante das razões expostas pelo Relator, em:
9.1. conhecer do pedido de reexame para, no mérito, negar a ele provimento;
9.2. dar ciência desta deliberação ao recorrente e ao Núcleo Estadual do Ministério da Saúde no Maranhão.

Pedido de reexame contra deliberação em que negado registro a ato de pensão civil emitido pelo Núcleo Estadual do Ministério da Saúde no Maranhão.

Primeira Câmara

Núcleo Estadual do Ministério da Saúde no Estado do Maranhão.

3. Interessados/Responsáveis/Recorrentes:
3.1. Interessados: Allan Kaderc da Silva Nogueira (XXX.525.703-XX); Amauri Rodrigues Costa Junior (XXX.193.403-XX); Ana Carolina Araujo Duailibe (XXX.618.663-XX); Ana Paula Araujo Duailibe (XXX.618.643-XX); André Felipe Sousa Araújo (XXX.142.003-XX); Antonio José Cordeiro Perdigão (XXX.890.123-XX); Bianca Maria Costa de Oliveira (XXX.915.103-XX); Bruno Rocha Camara (XXX.391.643-XX); Byanca Cristina Carvalho Cantanhede (XXX.458.233-XX); Conceição de Maria Guimaraes Goulart (XXX.700.323-XX); Edgardo Carvalho de Oliveira Junior (XXX.914.823-XX); José Francisco Oliveira Teixeira Junior (XXX.274.133-XX); José de Ribamar Carvalho (XXX.884.473-XX); José Albino Ferreira (XXX.558.413-XX); Karla Fernanda Carvalho Santos (XXX.457.853-XX); Lourival Martins Costa (XXX.099.743-XX); Lucas Mateus da Silva Nogueira (XXX.525.713-XX); Luiz Alexssandro da Silva Nogueira (XXX.787.793-XX); Nayra Fernanda Maximo Sousa (XXX.241.563-XX); Pablo Rocha Camara (XXX.391.633-XX); Samia Leticia Guimaraes Goulart (XXX.322.983-XX); Simone Debora de Abreu (XXX.756.223-XX); Ydabel Carmelita Ribeiro Sousa (XXX.488.103-XX)
3.2. Recorrente: André Felipe Sousa Araújo (XXX.142.003-XX).

13.1. Ministros presentes: Walton Alencar Rodrigues (Presidente), Benjamin Zymler (Relator), Bruno Dantas e Vital do Rêgo.
13.2. Ministro-Substituto presente: Weder de Oliveira.

Ana Carolina Araújo Dualibe

André Felipe Sousa Araújo

BENJAMIN ZYMLER

Ministro Bruno Dantas.

Adoto como relatório, com os ajustes de forma pertinentes, a instrução elaborada no âmbito da Secretaria de Recursos (Serur) , acolhida pelo corpo diretivo da unidade técnica e pela representante do Ministério Público nos autos:
"INTRODUÇÃO
1.	Trata-se de pedido de reexame interposto pelo Sr. André Felipe Sousa Araújo, beneficiário da pensão civil instituída por sua mãe, Sra. Antônia Rosilda de Sousa Araújo, ex-servidora do Núcleo Estadual do Ministério da Saúde no Estado do Maranhão (ato de concessão de peça 17) , contra o Acórdão 15099/2018-TCU-Primeira Câmara (peça 29) .
1.1.	A deliberação recorrida apresenta o seguinte teor [no que aqui interessa]:
' (...) 
9.2. considerar ilegais as pensões civis instituídas por Antônia Rosilda de Sousa Araújo, disponibilizado no Sisac sob o número de controle 10802606-05-2012-000129-6, e Paula Frassinetti de Carvalho Duailibe, negando o registro aos atos correspondentes;
9.3. considerar prejudicado, por perda de objeto, o exame do mérito dos atos de concessão das pensões civis instituídas por Antônia Rosilda de Sousa Araújo, disponibilizado no Sisac sob o número de controle 10802606-05-2006-000026-4, Alice Reis Máximo, Anna Ribeiro Carvalho, Arlinda Nogueira Perdigão e Maria Amélia dos Santos Carvalho;
9.4. dispensar o ressarcimento das quantias indevidamente recebidas de boa-fé (Súmula/TCU 106) ;
9.5. determinar ao Núcleo Estadual do Ministério da Saúde no Estado do Maranhão que:
9.5.1. no prazo de 15 (quinze) dias, faça cessar os pagamentos decorrentes dos atos ora considerados ilegais, sob pena de responsabilidade solidária da autoridade administrativa omissa;
9.5.2. no prazo de 15 (quinze) dias, dê ciência do inteiro teor desta deliberação, bem como do relatório e do voto que a fundamentam, aos interessados cujos atos foram considerados ilegais, esclarecendo-lhes que o efeito suspensivo proveniente da interposição de recurso não os exime da devolução dos valores percebidos indevidamente após a notificação sobre o presente acórdão, em caso de não provimento do recurso porventura impetrado'.
HISTÓRICO
2.	Este Tribunal julgou ilegal o ato de concessão de pensão civil em reexame, em face de que a pensão concedida a beneficiário na condição de inválido tem como requisito essencial laudo pericial emitido por junta médica oficial que ateste a invalidez e sua preexistência ao momento do óbito do instituidor (cf. Enunciado de Súmula 271 do TCU) .
2.1.	No caso em análise, o ato de concessão consigna data de invalidez do beneficiário posterior à data do óbito da instituidora, o pensionista não consta como dependente de Antônia Rosilda de Sousa Araújo em sua declaração de imposto de renda (exercício de 2005) , não havendo, ainda, qualquer prova de que sua invalidez seja anterior ao óbito da ex-servidora, ou, tampouco, havia prova de que seja pessoa inválida, o que justificou a ilegalidade dessa concessão, com negativa de registro.
ADMISSIBILIDADE
3.	Reitera-se o exame de admissibilidade contido na peça 43 do SAR/Serur, em que se propôs o conhecimento do recurso, todavia sem atribuição de efeito suspensivo, nos termos dos artigos 32, I, e 48 da Lei 8.443/1992, c/c os artigos 285, § 2º, e 286, parágrafo único, do RI/TCU. Observa-se que o Excelentíssimo Senhor Ministro Benjamin Zymler, mediante despacho de peça 46, concordou com a análise desta unidade técnica.
MÉRITO
4. Delimitação
4.1	Constitui objeto do presente recurso definir se restou comprovado que a invalidez do beneficiário ocorreu anteriormente ao óbito da instituidora.	
5. Da invalidez do beneficiário
5.1.	O recorrente aduz que sua invalidez ocorreu anteriormente ao óbito da instituidora, com base nos seguintes argumentos:
5.2.	É pessoa ABSOLUTAMENTE INCAPAZ, desde antes do falecimento de sua mãe, Sra. ANTONIA ROSILDA DE SOUSA ARAÚJO, que necessita deste benefício para custeio de suas despesas pessoais, bem como de seu plano de saúde (GEAP) , que, no momento, encontra-se também suspenso por determinação deste órgão. Como prova de suas alegações, traz o laudo médico-psiquiátrico de p. 6 da peça 39.
Análise:
5.3.	O laudo médico-psiquiátrico de p. 6 da peça 39 tem o seguinte teor:
'O paciente André Felipe Sousa Araujo esteve sob os meus cuidados nos períodos de 24/05/2001 a 05/03/2002 (1º tratamento) e de 11/06/2006 a 25/07/2006 (2º tratamento) . Os tratamentos foram realizados em consultório localizado na Travessa Viana Vaz número 44-Centro-São Luís-Maranhão. No 1º tratamento vinha às consultas em companhia da mãe Sra. Antonia Rosilda, apresentando quadro de insônia, agitação psicomotora, agressividade, alucinações auditivas e visuais, delírios persecutórios, risos imotivados, solilóquios, pobreza e ambivalência afetiva, isolamento social, dificuldade de aprendizagem, baixo rendimento escolar e falta de autocrítica (não se considerava doente e não aceitava tratamento) . O paciente tinha na época 29 anos e história de ter apresentado a 1ª crise aos 15 anos. Neste tratamento fez uso de zargus 2 mg (risperidona) e geodon 40 mg (ziprazidona) . No 2° tratamento o paciente vinha em companhia da tia Sra. Donatília e o quadro apresentava insônia, agitação psicomotora, agressividade, delírios de conteúdo erótico, alucinações auditivas, implicância com certas pessoas e dificuldade de higienização. Os medicamentos usados neste tratamento foram: zyprexa 2,5 mg (olanzapina) e zargus 1 mg e 2 mg (risperidona) . O diagnóstico formulado pela CID 10 foi codificado como F20.0 (Esquizofrenia paranoide) e o prognóstico foi considerado bastante desfavorável no sentido da cura e integração sócio-profissional plena e o paciente na época foi considerado incapaz para o trabalho, caracterizando-se um estado de invalidez total e permanente para o trabalho.'
5.4.	Pois bem. O laudo supra não é oriundo de uma junta médica oficial. Demais disso, não atesta que, anteriormente a 9/12/2005 (data do óbito da instituidora) , o beneficiário era inválido. É dizer: não há prova robusta da invalidez do interessado preexistente ao momento do óbito da instituidora.
5.5.	Assim, é perfeitamente aplicável ao caso o apotegma allegare nihil et allegatum non probare paria sunt  (nada alegar e alegar e não provar, em Direito, querem dizer a mesma coisa) . Nesse sentido, vem à balha a doutrina de Mario Schiavi:
'Diante da importância da prova para o processo, Carnelutti chegou a afirmar que as provas são o coração do processo, pois é por meio delas que se definirá o destino da relação jurídica processual' (in Manual de Direito Processual do Trabalho, 4. Ed., São Paulo: LTr, 2011, p. 560) .
5.7.	Posta assim a questão, opina-se pela rejeição dos argumentos apresentados pelo recorrente.
CONCLUSÃO
6.	Diante do exposto, conclui-se que não restou comprovado que a invalidez do beneficiário ocorreu anteriormente ao óbito da instituidora.
6.1.	Destarte, opina-se pela negativa de provimento do presente pedido de reexame.	
PROPOSTA DE ENCAMINHAMENTO
7.	Diante do exposto, com base no art. 48 da Lei 8.443/92, submete-se o presente processo à consideração superior, propondo a adoção das seguintes medidas:
	a) conhecer do pedido de reexame e, no mérito, negar-lhe provimento;
	b) cientificar o recorrente e os demais interessados do acórdão que vier a ser prolatado, ressaltando-se que o relatório e o voto que o acompanharem podem ser consultados no endereço www.tcu.gov.br/acordaos, no dia seguinte ao de sua oficialização."
	É o relatório.

Paulo Vitor Paz Aroucha (10.906/OAB-MA), representando André Felipe Sousa Araújo.

Procuradora-Geral Cristina Machado da Costa e Silva.

PENSÃO CIVIL. HABILITAÇÃO TARDIA DE BENEFICIÁRIO QUALIFICADO COMO FILHO MAIOR INVÁLIDO. NÃO COMPROVAÇÃO DE DEPENDÊNCIA ECONÔMICA NEM DE INCAPACIDADE LABORATIVA AO TEMPO DO FALECIMENTO DA INSTITUIDORA. NEGATIVA DE REGISTRO. PEDIDO DE REEXAME. NÃO APRESENTAÇÃO DE ELEMENTOS BASTANTES PARA ALTERAR A DELIBERAÇÃO RECORRIDA. CONHECIMENTO. NÃO PROVIMENTO.

PENSÃO CIVIL (PCIV)

Secretaria de Recursos (SERUR); Secretaria de Fiscalização de Pessoal (SEFIP).

Por meio do Acórdão 15099/2018-TCU-Primeira Câmara, esta Corte negou registro ao ato de pensão civil editado pelo Núcleo Estadual do Ministério da Saúde no Maranhão em favor do sr. André Felipe Sousa Araújo, qualificado como filho maior inválido da ex-servidora Antônia Rosilda de Sousa Araújo. A recusa se deveu à ausência de comprovação da relação de dependência econômica e da condição de invalidez do interessado à época do óbito da instituidora. 
2.	Notificado a respeito, o pensionista, por intermédio de sua atual curadora, interpõe pedido de reexame, argumentando, em essência, que é pessoa "absolutamente incapaz desde antes do falecimento de sua mãe" e que "necessita do benefício para custeio de suas despesas pessoais" (peça 39) . Como evidência de suas alegações, apresenta laudo psiquiátrico emitido por médico particular e termo de compromisso prestado por sua curadora junto ao juízo da vara de interdição, sucessão e alvará do Estado do Maranhão.
3.	Instruindo o feito, a Secretaria de Recursos (Serur) , em pareceres uniformes, posiciona-se pelo conhecimento e não provimento do pedido de reexame. Para a unidade técnica, "não restou comprovado que a invalidez do beneficiário ocorreu anteriormente ao óbito da instituidora".
4.	O Ministério Público, em cota simples, põe-se de acordo. 
5.	Ratifico o juízo inicial de admissibilidade do pedido de reexame.
6.	No mérito, acompanho os pareceres técnicos, por seus fundamentos, transcritos no relatório precedente.
7.	De fato, o "laudo médico-psiquiátrico" apresentado pela curadora do sr. André Felipe Sousa Araújo, elaborado em fevereiro do corrente ano por um médico privado, não constitui elemento idôneo de prova da alegada invalidez do interessado ao tempo do falecimento da instituidora, ocorrido em 2005. A jurisprudência desta Corte é categórica a respeito, como revela o enunciado da Súmula TCU 271 (destaques acrescentados) :
"A pensão concedida a beneficiário na condição de inválido tem como requisito essencial laudo pericial emitido por junta médica oficial que ateste a invalidez e sua preexistência ao momento do óbito do instituidor."
8.	Afora isso, também não restou demonstrada a dependência econômica do recorrente em relação à ex-servidora, outro elemento determinante para que se pudesse reconhecer seu eventual direito à pensão.
9.	Aliás, no ponto, o que se depreende dos autos é que tal dependência inexistia à época.
10.	Com efeito, na última declaração de imposto de renda da sra. Antônia Rosilda de Sousa Araújo - apresentada no mesmo ano do seu falecimento, em 2005 - foram arrolados três dependentes, a saber: dois menores sob guarda e a mãe da ex-servidora (peça 2, p. 39) . O sr. André Felipe Sousa Araújo foi omitido.
11.	Um outro documento é ainda mais contundente. Nele, a Geap Fundação de Seguridade Social expressamente declara que (grifei) :
"a Sra. ANTONIA ROSILDA SOUSA ARAÚJO, ex-assistida do Plano GEAPSaúde desta Fundação de 15/02/1995 a 09/12/2005 [data de seu falecimento], teve direito a Assistência Médica, Odontológica e Hospitalar para si e seus dependentes: 
¿ André Felipe Sousa Leite [sic] (filho) , inscrito em 15/02/1995 até 19/09/1996;
¿ Ydabel Carmelita Ribeiro Sousa (mãe) , inscrita em 19/02/1995 até 09/12/2005;
¿ José de Ribamar Teixeira de Araújo (cônjuge) , inscrito em 19/02/1995 até 09/12/2005;
¿ Pablo Rocha Câmara (menor sob guarda) , inscrito em 11/06/2001 até 09/12/2005;
¿ Bruno Rocha Câmara (menor sob guarda) , inscrito em 11/06/2001 até 09/12/2005."
12.	Como se vê, ao falecer, a ex-servidora já não tinha o filho como dependente nem mesmo para fins de assistência médica, e isso havia, então, quase dez anos. 
13.	Aqueles efetivamente tidos como seus dependentes (a mãe e os menores sob guarda) - quer junto à Receita Federal, quer junto ao plano de Saúde - habilitaram-se de imediato à pensão e partilharam o benefício desde o primeiro momento (ato de concessão à peça 18) .
14.	 O sr. André Felipe Sousa Araújo, todavia, apenas o fez seis anos após o óbito da ex-servidora, no final de 2011, quando o último pensionista original remanescente estava a apenas três meses de completar 21 anos e, assim, deixar de fazer jus ao benefício.
15.	Nessas circunstâncias, não há o que reparar no Acórdão 15099/2018-TCU-Primeira Câmara.
16.	Diante do exposto, voto no sentido de que este Colegiado adote a deliberação que ora submeto à sua apreciação.
TCU, Sala das Sessões Ministro Luciano Brandão Alves de Souza, em 14 de maio de 2019.
BENJAMIN ZYMLER 
Relator